臺灣板橋地方法院民事判決　　　　　　　96年度重訴字第30號
原　　　告　甲○○
　　　　　　　　　　　　3樓
訴訟代理人　陳金漢律師
被　　　告　乙○○
訴訟代理人　詹振寧律師
上列當事人間請求返還贈與物等事件，經本院於民國96年6 月14
日言詞辯論終結，判決如下：
    主  文
原告之訴及假執行之聲請均駁回。
訴訟費用由原告負擔。
    事實及理由
一、原告主張：原告與訴外人李菊均為父母李訓深、李蘇含笑之
    養子女，被告則為父親婚前之養女，於民國61年4 月20日與
    父親終止收養關係互不往來。70年11月2 日父親李訓深亡故
    後，遺有坐落三重市○○○段頂崁小段9-45號土地（下稱系
    爭土地），由原告繼承取得。再於80年間由原告以系爭土地
    與建商合建，並以母親李蘇含笑為起造人，於81年5 月25日
    合建完成並辦理第一次登記，由原告將合建分得房屋信託登
    記於原告母親名下，81年12月28日被告知悉上情後，在原告
    及大姐不知情下慫恿單純又不識字的母親再辦理收養登記，
    82年12月間母親找來被告及訴外人李菊協商由原告將合建分
    得房屋各贈與2 間給被告及李菊，約定其餘財產在母親百年
    後均歸原告所有，被告及李菊不得再主張繼承分產。被告及
    大姐均表同意後，原告乃將門牌號碼台北縣三重市○○路○
    段99巷11號1 、2 樓房及坐落基地贈與給大姐李菊及其子萬
    啟村；同址3 樓及5 樓房屋及坐落基地贈與被告。詎93年11
    月6 日母親去世時，被告竟翻臉不認，堅持要繼承1/3 ，絕
    不退讓。然如前述，原告之贈與既負有負擔，被告不履行負
    擔，原告自得撤銷贈與。惟被告已於93年7 月26日將5 樓房
    屋及坐落基地（下稱系爭5 樓房地）以新臺幣（下同）400
    萬元代價出售予他人；於96年2 月25日將3 樓房及坐落基地
    （下稱系爭3 樓房地）以450 萬元代價出售他人，爰依民法
    179 條、第181 條規定請求被告償還其價額850 萬元等情。
    併為聲明：(一)被告應給付原告850 萬元，及自起訴狀繕本送
    達翌日（即96年1 月27日）起至清償日止，按年息5%計算之
    利息。(二)原告願供擔保請准宣告假執行。
二、被告抗辯：系爭3 、5 樓房屋為兩造之母親李蘇含笑贈與被
    告；系爭9-45號土地（應有部分2/10）始為原告贈與被告。
    又被告否認原告贈與土地部分係負有負擔，此由申請登記欄
    第4 項之記載為空白可明。遑論原告所稱「被告及大姐同意
    於母親百年後，不再主張繼承分產」一節，屬預為拋棄繼承
    之約定，應屬無效。即原告主撤銷贈與，於法無據，被告基
    於所有權人地位出售或設定抵押均屬合法權利行使，並無不
    當得利可言等語。併為答辯聲明：(一)原告之訴及假執行之聲
    請駁回。(二)如受不利判決願供擔保請免為假執行。
三、兩造不爭執之事項：
  (一)系爭9-45號土地（應有部分2/10）於83年4 月20日由原告移
    轉登記予被告（登記原因贈與）。
  (二)系爭3 樓及5 樓房屋（應有部分全部）於83年4 月20日由李
    蘇含笑移轉登記予被告（登記原因贈與）。
  (三)系爭5 樓房屋及坐落基地（系爭9-45號土地應有部分1/10）
    於93年8 月10日由被告移轉登記予訴外人周育如（登記原因
    買賣），買賣價金為400萬元。
  (四)系爭3 樓房屋及坐落基地（系爭9-45號土地應有部分1/10）
    於96年3 月21日由被告移轉登記予訴外人黃仁瑞（登記原因
    買賣），買賣價金為450 萬元。
  (五)李蘇含笑於93年11月6 日死亡，其第一順位繼承人（即兩造
    、李菊共3人），並無人為拋棄或限定繼承。
  (六)原告所提出訴外人李菊於本院95年度家訴字第153 號之答辯
    狀（96年5月17日），形式為真正。
四、原告主張：系爭3 樓及5 樓房屋為原告信託登記予其母李蘇
    含笑。嗣以「被告同意於其母去世後拋棄因繼承取得之財產
    」為負擔，由原告將系爭3 樓、5 樓房屋連同坐落基地贈與
    予被告等情，既為被告所否認，且與卷附贈與所有權移轉契
    約書之記載不符（即系爭3 樓、5 樓房屋之贈與人為李蘇含
    笑；受贈人對本契約之贈與有何負擔欄為空白），自應由原
    告就前開利己事實，負舉證之責。查：
  (一)經本院依原告聲請調取臺灣板橋地方法院檢察署95偵續字第
    469 號偵查卷全卷結果：(1)訴外人李菊於該案證稱：（妳媽
    媽何時跟妳提過遺產如何處理？）約我媽媽過世前1 年，在
    被告忠孝東路住處跟我說萬一那一天他過世，叫我不要刁難
    被告，還叫我如果被告要辦遺產相關事宜、過戶叫我要幫被
    告蓋章。因為他在世時已經有過2 間房子給我。（妳媽媽還
    有跟誰說過遺產的事？）我媽媽跟我說時我兒子在場，但我
    不曉得還有誰知道（詳95年10月18日訊問筆錄）。(2)訴外人
    蘇添福（李蘇含笑之弟）則證稱：李蘇含笑並沒有特別跟我
    說遺產如處理，差不多85年時他身體還是好好的時候就有跟
    我說，他有收養2 個女兒，一個人都已經分2 個房子給她們
    ，他過世後如果有遺產要給被告，並且說已經交代2 個女兒
    不可以跟被告囉唆。（有無問過他2 個女兒這件事？）沒有
    。這件事跟我沒關係。（被告你有無問過他？）有，我去他
    家時，他有跟我提到這信事，當時我大姐還沒有過世，只是
    單純聊天等情（詳95年10月26日訊問筆錄）。
  (二)按所謂附有負擔之贈與，係指贈與契約附有約款，使受贈人
    負擔應為一定給付之債務者而言。必其贈與契約附有此項約
    款，而受贈與人，於贈與人已為給付後不履行其負擔時，贈
    與人始得依民法第412 條第1 項之規定撤銷贈與（最高法院
    32年上字第2575號判例意旨參照）。經本院審酌結果認，訴
    外人李菊乃於其母親過世（93年11月6 日）前1 年，始經母
    親告知遺產處理相關事宜；而其受贈自被告及母親之2 間房
    屋及坐落基地，乃於83年間即辦妥移轉登記，準此，訴外人
    李菊於受贈時顯難認已知悉贈與係負有拋棄遺產之負擔。又
    縱事後李菊同意其母拋棄遺產之提議，或肇於其先前已受贈
    之不動產（即至多僅得解為其嗣後同意拋棄之動機），難謂
    受贈時即負有負擔。再者，不問依李菊抑或蘇添福所為前揭
    證詞，均僅涉及李菊或蘇添福個別與李蘇含笑之對談，被告
    既均未參與，其等亦未向被告求證其曾經同意，單憑其等之
    證詞，亦無法為被告已為同意拋棄之意思表示之推認。又訴
    外人李菊既於母親去前1 年始知悉並同意遺產處理事項，其
    是否於母親去世後，將相關資料交付原告所委託之代書郭麗
    雲，核與本件判決之結果無涉，自無傳訊證人郭麗雲之必要
    ，併此敘明。遑論，按民法第1174條所謂繼承權之拋棄，係
    指繼承開始後，否認繼承效力之意思表示而言，此觀同條第
    2 項及同法第1175條之規定甚為明顯，若繼承開始前預為繼
    承權之拋棄，則不能認為有效（最高法院22年上字第2652號
    例意旨參照）。本件依原告所主張負擔是否有效，亦非無疑
    。此外，原告就前開附負擔贈與之主張並未再提出其餘證據
    以供本院審酌，經本院調查之結果，原告前開主張，難認為
    真正。
五、綜上，原告主張：系爭3 樓、5 樓房屋為其信託登記予李蘇
    含笑，嗣再連同坐落其地以附負擔方式贈與被告等情，並無
    法信為真實。從而，原告依民法第412 條規定，請求撤銷系
    爭贈與契約，再依民法第419 條及不當得利法律關係請求被
    告返還其價額共850 萬元及法定遲延利息，均無理由，應予
    駁回。
六、原告之訴既經駁回，其假執行之聲請已失所附麗，應併駁回
    。
結論：原告之訴為無理由，依民事訴訟法第78條，判決如主文。
中　　華　　民　　國　　96　　年　　6 　　月　　28　　日
                  民事第一庭    法　官　黃信滿
以上正本係照原本作成
如對本判決上訴，須於判決送達後20日內向本院提出上訴狀
中　　華　　民　　國　　96　　年　　6 　　月　　28　　日
                                書記官　林月蓉
